【裁判字號】    94,醫上,1
【裁判日期】    950530
【裁判案由】    侵權行為損害賠償
【裁判全文】
臺灣高等法院臺南分院民事判決  94年度醫上字第1號
上  訴  人  戊○○
上  訴  人  財團法人嘉義基督教醫院
法定代理人  丁○○
上二人共同
訴訟代理人  黃裕中  律師
被 上 訴人  乙○○
法定代理人  甲○○
            丙○○
訴訟代理人  嚴庚辰  律師
            陳國瑞  律師
上列當事人間請求侵權行為損害賠償事件，上訴人對於中華民國
94年3月30日臺灣嘉義地方法院第一審判決（民國92年度醫字第6
號）提起上訴，本院於民國95年5月16日言詞辯論終結，判決如
下：
    主  文
原判決關於命上訴人連帶給付新台幣貳佰捌拾萬元本息部分，及
該部分假執行之宣告，暨訴訟費用（除確定部分外）之裁判均廢
棄。
上列廢棄部分，被上訴人在第一審之訴及假執行之聲請均駁回。
第一（除確定部分外）、二審訴訟費用由被上訴人負擔。
    事  實
甲、上訴人方面：
一、聲明：求為判決：(一)原判決關於命上訴人應連帶給付被上訴
    人新臺幣（下同）2,800,000元，及自民國（下同）92年12
    月20日起至清償日止，按年息百分之5計算之利息部分，及
    其假執行之宣告，暨該部分訴訟費用負擔之裁判，均廢棄。
    (二)上開廢棄部分，被上訴人在第一審之訴及假執行聲請均駁
      回。(三)第一、二審訴訟費用由被上訴人負擔。
二、陳述：除與原判決記載相同者，茲引用之外，補稱：
  (一)原判決以上訴人戊○○於發現被上訴人之母有肩難產情形，
    未採用現今台灣婦產科醫界所普遍熟知之處理程序，且違反
    應避免繼續叫產婦用力及壓迫產婦子宮底之注意義務，而導
    致被上訴人右臂神經叢壓迫受損，顯見上訴人戊○○之接生
    過程，未克盡其注意義務及避免胎兒神經叢受傷之迴避義務
    ，足認其接生過程有過失，且其過失行為與被上訴人所受損
    害，有相當因果關係云云，似嫌率斷，茲將理由說明如後：
  1.原判決所稱現今台灣婦產科醫界所普遍熟知肩難產之處理程
    序，係指原審依職權向台灣婦產科醫學會、國立台灣大學醫
    學院附設醫院分別函詢：「請惠予說明發生肩難產時其正確
    的處理程序為何？應避免何動作？」，經台灣婦產科醫學會
    93年11月4日台婦醫字第93203號覆函所載肩難產有助於胎兒
    娩出的各項處理程序，再佐以上訴人戊○○、證人袁綺蘋及
    被上訴人之母丙○○之陳述，作為判斷基礎，惟本件涉及專
    業醫療知識，尤以肩難產更是產程中具有高度專業性及困難
    度之情形，然原審於訊問上訴人戊○○、證人袁綺蘋及被上
    訴人之母丙○○時，均僅簡單詢問生產過程為何？各被訊問
    人誠難鉅細靡遺回答，參以每個具體肩難產個案情形各有不
    同，原判決單憑概括原則性文獻資料，遽予自行判斷，卻未
    將卷證相關資料（兩造主張、筆錄、病歷）檢送專業鑑定機
    構，就本件產程是否符合現今台灣婦產科醫界所普遍熟知肩
    難產之處理程序進行個案判斷，似嫌速斷。
  2.原判決以上訴人戊○○於發現被上訴人之母有肩難產情形，
    未採用前開台灣婦產科醫學會所建議之先行導尿把膀胱排空
    、更大的會陰切開術等程序云云。按孕婦於產房待產時，除
    非有腹脹無法排尿之情形，醫護人員會於上產台前先施予導
    尿，惟被上訴人之母丙○○並無腹脹無法排尿情事，又通常
    於上產台前護理人員均會叮嚀產婦先行排尿，參以台灣婦產
    科醫學會覆函記載：「如果」產婦脹尿，先行導尿把膀胱排
    空，但遍查卷內資料，並無任何證據顯示被上訴人之母丙○
    ○於生產之際有尿脹之情形，則前提既未成立，根本不可能
    施以該項處置，且上訴人戊○○發現肩難產時，胎頭已經娩
    出，斯時如何導尿？矧台灣婦產科醫學會函文說明欄第四點
    亦強調：分娩的過程僅有短短的數秒鐘至數分鐘，肩難產時
    為了能讓胎兒娩出，避免發生胎兒缺氧現象或母體子宮破裂
    ，最終造成母子均亡的慘劇等語，益徵將胎兒娩出為處置肩
    難產之第一要務，是原判決單憑套用台灣婦產科醫學會所載
    各項建議，疏未審酌本件分娩過程是否符合導尿排空之必要
    條件，遽認上訴人戊○○未按台灣婦產科醫學會建議先行導
    尿把膀胱排空云云，容有未洽。又台灣婦產科醫學會所稱更
    大的會陰切開術，亦應視實際分娩情形加以判斷，並非全部
    肩難產情形均應一概適用，因一般產婦分娩前，醫師均會先
    施予會陰切開術，而本件被上訴人之母丙○○亦不例外，而
    本件分娩完成後，丙○○並未出現會陰切開處嚴重裂傷，足
    見上訴人戊○○於分娩前所施行會陰切開術之範圍，已足供
    完成本件分娩過程，更大會陰切開術，對本件而言應無必要
    ，是上訴人戊○○所為之處置應無不當，且與被上訴人是否
    肩難產，抑或右臂神經叢損傷間並無相當因果關係存在。
  3.原判決以上訴人戊○○將胎頭往下拉時指示護士一人壓迫產
    婦靠近肚臍的地方（即子宮底附近），並叫另一名護士將產
    婦兩隻腳抬高往旁邊拉開之手法，亦與台灣婦產科協會所建
    議：在將胎頭往下拉時，應請助手要適時的在「產婦的恥骨
    上沿」施以壓力（Suprapubic presure）同時其他的助手要
    將產婦的下肢往上抬起「頂著產婦的腹部」（Mc.Roberts M
    aneuver）之手法完全不符，而無法達到鬆開胎兒肩膀之效
    果。但原判決將證人袁綺蘋證述：黃醫師就判斷是肩難產，
    就請我將產婦的兩隻腳抬高往旁邊拉開，另一名護士推產婦
    的肚子靠近肚臍的地方，黃醫師拉著胎兒的頭協助轉位，讓
    胎兒順利產出等語，作為上訴人戊○○在處置本件肩難產是
    否符合Mc.Roberts Maneuver方法之依據，惟原審於訊問證
    人袁綺蘋時，並未命其當場操作兩隻腳抬高往旁邊拉開如
    何施作、另一名護士推產婦的肚子靠近肚臍的地方之確切
    位置，即自行推認壓迫產婦靠近肚臍的地方，係指子宮底附
    近，殊不知所憑依據為何，似有未洽。按上訴人在原審最終
    言詞辯論期日曾提出一份文獻資料用以主張將胎頭推回骨盆
    腔再進行剖腹產的處置方式風險相當高，而該份資料中有圖
    示說明Mc.Roberts Maneuver的施作方法，由該圖示解讀台
    灣婦產科醫學會所謂「將產婦的下肢往上抬起頂著產婦的腹
    部」，係指護士位於產婦側邊，以右手將產婦右腳抬起，使
    膝關節彎曲，大腿外張，則大腿自然會頂著（緊貼）產婦腹
    部，而此一動作若立於護士位置觀察，確係將產婦兩腿抬高
    往旁邊拉開，足見證人袁綺蘋在原審所證述伊當時所施行將
    產婦兩隻腳抬高往旁邊拉開之動作，完全吻合Mc.Roberts
    Maneuver方法，其證詞除用字遣詞與台灣婦產科醫學會所載
    不同外，實際動作上並無出入，是原判決似未究明台灣婦產
    科醫學會所載之真正施作方法，遽認上訴人戊○○指示證人
    袁綺蘋施作有誤，容有未當。又證人袁綺蘋證稱另一名護士
    推產婦的肚子靠近肚臍的地方，則該名護士施力點究竟在肚
    臍上方或下方，原審並未詳細釐清，遽予認定在子宮底附近
    ，已嫌速斷，參照上訴人所提出Mc.Roberts Maneuver的施
    作方法圖示顯示，護士應以左手呈握拳狀，將食指靠近恥骨
    上緣，並貼近胎兒手臂上肩至手肘間之位置，向下施力，使
    胎兒肩部鎖骨位置得自產婦恥骨鬆脫，並配合醫師拉著胎兒
    的頭協助轉位，讓胎兒順利產出，是台灣婦產科協會所建議
    「沿產婦的恥骨上沿施以壓力」在實際操作上係以腕力在胎
    兒上臂位置施壓，則該名護士必須以觸覺感知胎兒上臂位置
    ，在針對該處施壓，而證人袁綺蘋當時僅能從外部觀看，輔
    以前開Mc.Roberts Maneuver的施作方法圖說，左手約置於
    肚臍與恥骨間之腹部上，參以護士在該處施力之目的，係為
    使胎兒肩部鎖骨位置得自產婦恥骨鬆脫，並配合醫師拉著胎
    兒的頭協助轉位，讓胎兒順利產出，已如前述，而本件生產
    過程上訴人戊○○醫師亦在兩名護士協助下，立即將胎兒轉
    位，順利娩出，足見當時另一名護士施壓之位置應在肚臍下
    方，始能有效協助胎兒轉位，但原判決似未慮及被上訴人何
    能順利轉位娩出等情，而誤將證人袁綺蘋之證詞解釋為另一
    名護士施力點位於子宮底，果如原判決所認定上訴人戊○○
    當時指示錯誤，持續的母體用力及胎頭下拉，加上子宮底壓
    迫，只有使胎兒前肩卡在恥骨後面更緊，不適切的子宮底壓
    迫，更增加臂神經叢損傷及子宮破裂的危險云云，則胎兒前
    肩卡在恥骨後面更緊，焉能輕易鬆脫娩出？足徵原判決所為
    認定施力點位於子宮底，應有未合，是據以認定上訴人戊○
    ○有過失，容有未合。
  4.另原判決認為醫審會之鑑定意見雖認為上訴人戊○○醫師在
    接生過程並無疏失，然觀其鑑定書所載內容，均係在敘述肩
    難產係無法事先預測及加以預防等情，惟對上訴人戊○○醫
    師於發現肩難產後之整個接生過程，係如何符合現代醫學標
    準，而認為其無過失，則均未加著墨，因而認為此部分之鑑
    定意見，尚難採憑。惟按醫審會審酌本件全部卷證資料、嘉
    基醫院病歷、長庚醫院病歷及Ｘ光片等資料後，做出鑑定意
    見認為：本件在產前無法預測和預防肩難產，所以黃醫師在
    為產婦進行產檢及接生過程中，沒有未盡醫學專業注意之疏
    失而導致新生兒右臂神經叢斷裂等語，此部分鑑定意見即係
    針對戊○○醫師於發現肩難產後之整個接生過程，是否符合
    現代醫學標準，而認為其無過失，焉能認為均未加著墨？原
    判決所採為判決依據之上訴人戊○○、證人袁綺蘋及被上訴
    人之母丙○○之陳述，台灣婦產科協會覆函，均係醫審會鑑
    定報告後才出現之訴訟資料，如原審認為鑑定就前開證據未
    及審酌，理應再將全部卷證資料移請醫審會針對本件肩難產
    過程之處置是否符合現代醫學標準，以為判斷上訴人戊○○
    處置是否失當，致出現前揭各項疑義。
  (二)按台灣高等法院91年度上字第215號判決認為：「醫療行為
    適用消費者保護法無過失責任制度，反而不能達成消費者保
    護法第1條所明定之立法目的。是應以目的性限縮解釋之方
    式，將醫療行為排除於消費者保護法適用之範圍之列。是本
    院認將醫療行為適用於消保法，反而違背該法明定之立法目
    的，是縱文義解釋之最可能外延包括醫療行為在內，亦應用
    目的性限縮方式加以排除。從而，醫療行為即無消保法之適
    用，上訴人主張依消保法第7條，被上訴人應負無過失責任
    云云，即非有據。」案經最高法院92年度台上字第1746號裁
    定駁回患者上訴確定在案，此有各該判決書在原審卷內可資
    參照。又93年4月28日修正施行醫療法第82條第2項規定：「
    醫療機構及其醫事人員因執行業務致生損害於病人，以故意
    或過失為限，負損害賠償責任。」足見醫療行為應採過失責
    任主義，而非無過失責任主義，雖本件發生於醫療法公佈施
    行前，依法律不溯既往原則，無前開醫療法規定之適用，然
    審酌其立法意旨，係為確認消保法施行後，針對醫療行為是
    否適用無過失責任爭議，透過立法程序所作出統一見解，而
    此適足以肯認前項所示高本院認為醫療行為，應以目的性限
    縮解釋之方式，排除於消費者保護法適用之範圍之見解，應
    屬可採，是被上訴人主張本件應適用消保法第7條無過失責
    任云云，容有未洽。又如原判決所認「以治療為目的之醫療
    行為」，乃係保障全體人類健康生存所不可或缺之行為，其
    與滿足人類一般慾望之行為不同，另依醫療法第43條規定，
    醫院診所對「危急」病人負救治義務，醫師法第21條則規定
    ，醫師對「危急」病症有強制診療義務，醫師或診所是不能
    拒絕亟需治療之病人，甚至醫師在情況危急時，縱使未經病
    人同意，亦得實施適當之醫療行為，可見此類以治療為目的
    之醫療行為具有強烈濃厚之醫療倫理性，與以滿足人類慾望
    為目的之消費行為均得自由選擇接受與否，本質全然不同，
    而不得概括歸類於消保法所欲規範之消費服務範疇。再者，
    醫師之診療義務，並非具有完全治癒病患病症之義務，而只
    是依據其症狀盡可能加以治療，蓋醫療行為受醫學知識技術
    之極限，無論如何高明醫術，亦有不能治癒者，而且醫療過
    程存在許多不可控制的變數，故極具「不確定性」與「危險
    性」，此正與消保法要求服務提供者確保「服務提供無安全
    或衛生上之危險」一節，顯不相容，在實際上難以適用消保
    法第7條無過失責任之規定。且如果將「以治療為目的之醫
    療行為」，視為一般的消費行為而適用無過失責任主義，將
    逼使所有的醫師採取提供能夠保護自己的醫療服務及措施，
    甚至拒看危險性的病人，或不敢嘗試沒有百分百把握手術，
    採取「防衛性醫療措施」將影響到醫學的進步，且對患者更
    缺乏保障，同時醫師為了保護自己，很多不必要的檢查、檢
    驗、治療和手術都會增加許多，造成醫療資源浪費及醫療費
    用的高漲，增加病人之負擔，並危及健保制度之存續，有違
    消保法「保護消費者權益，促進國民消費生活安全，提昇國
    民消費生活品質」之立法目的，故本院考量「以治療為目的
    之醫療行為」之特異性及確保消保法規範目的之實現，認為
    應以目的性限縮之方式，將「以治療為目的之醫療行為」排
    除消保法之適用。本件上訴人戊○○所為之產檢或接生行為
    ，係為維持人類健康生存及繁衍後代所不可或缺之醫療行為
    ，而屬以治療、矯正或預防人體疾病、傷害、殘缺為目的之
    診察，自應歸類為「以治療為目的之醫療行為」，故依前所
    述，當無消保法之適用，因此被上訴人主張本件應適用消保
    法第7條無過失責任之規定云云，難予採取。退一步言，縱
    鈞院認為前項見解法律上仍有爭執，則依92年1月22日修正
    施行消費者保護法第7條第1項、第7條之1規定（修正前規定
    於消保法施行細則第5條），提供服務企業經營者亦得舉證
    服務提供時，符合當時科技或專業水準合理可期待之安全性
    ，即科技抗辯主張免責，查本件經行政院衛生署醫審會鑑定
    認為：在產前無法預測和預防肩難產，所以黃醫師在為產婦
    進行產檢及接生過程中，沒有未盡醫學專業注意之疏失而導
    致新生兒右臂神經叢斷裂，且被上訴人出生時體重4,136公
    克，尚未達計畫性的剖腹產之標準，而被上訴人之母丙○○
    亦無疑似巨嬰症之情形，是依現今科技或專業水準，既然無
    法預測和預防肩難產，則上訴人自得主張科技抗辯，而免除
    消保法適用。
  (三)本件經鈞院將全部卷證資料、嘉基醫院丙○○病歷及長庚醫
    院乙○○病歷檢送台灣婦產科醫學會，就上訴人戊○○為產
    婦丙○○進行產檢及接生過程中，是否有未盡醫療專業注意
    之疏失，而導致被上訴人右臂神經叢斷裂乙節囑託鑑定，經
    該醫學會95年3月6日台婦醫字第95022號函覆認為上訴人戊
    ○○醫師就本件所為處置符合一般醫療注意之常規，茲再詳
    析如下：
  1.本次鑑定明確指出：肩難產通常皆在胎頭出生後，肩膀未出
    前發生，肩難產之發生乃在於嬰兒之肩膀無法通過恥骨聯合
    與薦骨之最大徑，故若行更大之會陰切開或排空膀胱，並無
    因果上的關係，即排空膀胱和更大之會陰切開對肩難產並無
    實質助益。參以婦產科醫學會93年11月4日台婦醫字第93203
    號覆函（一審卷證）記載：「如果」產婦脹尿，先行導尿把
    膀胱排空，但遍查卷內資料，並無任何證據顯示被上訴人之
    母丙○○於生產之際有尿脹之情形，則前提既未成立，根本
    不可能施以該項處置，且上訴人戊○○發現肩難產時，胎頭
    已經娩出，斯時如何導尿？又本件分娩完成後，丙○○並未
    出現陰切嚴重裂傷，足見上訴人戊○○於分娩前所施行會陰
    切開術之範圍，已足供完成本件分娩過程，更大會陰切開術
    ，對本件而言應無必要，足見原判決以上訴人戊○○於發現
    被上訴人之母有肩難產情形，未採用前開台灣婦產科醫學會
    所建議之先行導尿把膀胱排空、更大的會陰切開術等程序，
    而認為上訴人戊○○接生過程有過失，且與被上訴人之損害
    有相當因果關係云云，容有未合。
  2.本次鑑定記載：一旦肩難產發生後，一般醫療常規為腹部
    加壓，Mc.Robert Maneuver（即兩腳抬高，彎曲向兩旁）
    ，此用意在使symphysis pubis（恥骨聯合部位）與Sacrum
    （薦骨）變直，以利肩膀之娩出，故此位醫師所作之處置符
    合一般醫療注意常規。McRobert Maneuver主要在使骨盆之
    外口增加，故只要是下肢彎曲向上，即是正確之作法，此醫
    師接生方法即是一般婦產科醫師遇到肩難產時，所慣用之方
    法，並無醫療上之過失。足徵上訴人及證人袁綺蘋於原審就
    接生過程所為供述，除用字遣詞與台灣婦產科醫學會93年11
    月4日台婦醫字第93203號覆函所載不同外，實際動作上並無
    出入，參以果若原判決所認定上訴人戊○○當時指示錯誤，
    持續的母體用力及胎頭下拉，加上子宮底壓迫，只有使胎兒
    前肩卡在恥骨後面更緊，不適切的宮底壓迫，更增加臂神經
    叢損傷及子宮破裂的危險云云，則胎兒前肩卡在恥骨後面更
    緊，焉能輕易鬆脫娩出，而保住被上訴人生命？是原判決未
    究明台灣婦產科醫學會所載之真正施作方法，遽認上訴人戊
    ○○指示證人袁綺蘋施作有誤，顯有誤會。
  3.又本次鑑定記載：依據威廉氏婦產科學P.461，一般產婦發
    生肩難產時，可利用腰部加壓Mc.Robert ManeuverWo
    od ccorkscrew maneuver等方式（共七種），但並無法因這
    些方式的使用而避免胎兒手臂神經叢斷裂之方式，依據1987
    年Gross此位學者之研究報告（P.462），若沒有用腹部加壓
    法，有77％的嬰兒會有骨頭以及神經之損傷，又另外1999年
    Gh erman（P.460）報告指出胎兒臂神經叢之損害可能在產
    痛時或產痛前即發生，因此，肩難產時所用之方法乃在救助
    胎兒之生命，對於是否可避免臂神經叢受損，實為無法預測
    。戊○○醫師所採取之方式乃在於救助胎兒的性命，如腹上
    加壓Mc.Robert Maneuver，但再次說明此方法無法避免胎兒
    神經叢斷裂之情形。足徵被上訴人右臂神經叢受傷與上訴人
    戊○○醫師接生過程並無相當因果關係，且肩難產之處置方
    式係在救助胎兒生命，並無法避免胎兒臂神經叢斷裂，原判
    決誤將兩者混為一談，顯然悖離一般醫學知識，而有未當。
  4.另被上訴人所主張將胎頭推回骨盆腔再進行剖腹產的處置方
    式，上訴人於原審曾提出一份文獻資料用證明前開接生方法
    風險相當高，又本次鑑定亦認為依一般醫學常規，胎頭娩出
    後，很難再推回陰道內，再行剖腹產，1985年Sandberg報告
    Earanelli Manerver，即是此法，但其報告103個胎兒中8位
    新生嬰兒出生後死亡，6個胎死腹中，10個有腦部受損，並
    有某些產婦子宮破裂（P.462），又根據1981年Hardy對於36
    位臂神經叢受損之出生兒研究，其中2位是經由剖腹產發生
    ，故即使戊○○醫師可把胎頭推回，再行剖腹產，亦無法避
    免神經叢之損害。
  5.本次鑑定既已明確肯認上訴人戊○○醫師係採一般醫療常規
    腹部加壓，Mc.Robert Maneuver處理本件肩難產，而非
    如原判決或被上訴人所主張未採任何醫學文獻上認為肩難產
    之方式，則上訴人戊○○所為處置應無不當，至於被上訴人
    右臂神經叢受傷與肩難產之處置方式並無相當因果關係，已
    如前述，則上訴人戊○○所為符合一般醫學常規，自不構成
    過失。
  (四)被上訴人對於台灣婦產科醫學會95年3月6日台婦醫字第9502
    2號函覆（下稱本次鑑定）有違誤之各點抗辯（即被上訴人於
    95年5月11日辯論意旨狀所載），茲予以反駁而說明如下：
  1.本次鑑定第(一)點係針對鈞院所詢「胎頭已經娩出，醫師戊○
    ○始發現有肩難產，就發現之時點言，醫師戊○○在診療過
    程所使用診療方法有無過失？何以未能早點發現提早處理？
    」問題，提出說明，並針對鈞院所檢送病歷記錄、原審卷證
    ，詳細加以審閱後所為答覆，其中尤以關於肩難產在醫療常
    規上通常會進行之程序所為之說明，更足以證明上訴人一再
    強調本件不能如原判決將上訴人戊○○及證人袁綺蘋之供述
    ，與台灣婦產科醫學會在原審所描述肩難產之處置程序，逐
    字比對是否相符，以免以詞害意，而曲解對醫學上專業智識
    之解讀，是上訴人遂請求將相關卷證資料移請鑑定，參以本
    件經台灣婦產科醫學會及行政院衛生署醫事審議委員會鑑定
    後，均肯認上訴人戊○○醫師就本件所為處置符合一般醫療
    注意之常規，而無任何過失行為，此益徵被上訴人僅單純以
    文字比對方式，辯稱台灣婦產科醫學會前後覆函不符而主張
    違誤云云，容有未當。
  2.本次鑑定第(二)點係針對鈞院所詢「本案醫師發現肩難產時，
    未將被害人丙○○先行導尿把膀胱排空或進行更大的會陰切
    開術等程序，則醫師戊○○就此有無醫療上之過失？」問題
    加以說明，足見其覆函所述係針對本件個案所為之答覆，與
    原審覆函係作原則性之答覆，兩者前提並不相同，則本次鑑
    定參酌相關卷證資料，認為上訴人戊○○未行導尿把膀胱排
    空或進行更大的會陰切開術，對肩難產並無實質助益，自不
    發生矛盾之疑義。
  3.被上訴人主張發生肩難產時如接生醫師熟悉技法讓產婦停止
    用力‧‧‧即能順利將胎兒牽引產出不會導致胎兒臂神經叢
    斷裂，此見解業已在國內醫療文獻中刊載而成為通說云云，
    上訴人予以否認，按被上訴人前開主張顯係摭拾其於原審94
    年1月12日準備書狀所附醫學文獻部分內容，蓋不論所引據
    醫學文獻為何，其內容均會提及縱精確執行產科各種處理肩
    難產方法，仍會有相當高的比例會發生許多合併症，其中包
    含臂神經叢斷裂，而此即本次鑑定第6點索引據研究報告亦
    有相同統計，足見肩難產時所用之方法乃在救助胎兒之生命
    ，對於是否可避免臂神經叢受損，實為無法預測，要屬無疑
    。
三、證據：除援用第一審所提證據外，並聲請將本件檢送醫審會
    或台灣婦產科協會，針對上訴人戊○○醫師就本件肩難產過
    程之處置是否符合現代醫學標準進行鑑定。
乙、被上訴人方面：
一、聲明：求為判決：(一)上訴駁回。(二)訴訟費用由上訴人負擔。
二、陳述：除與原判決記載相同者，茲引用之外，補稱：
  (一)被上訴人之母丙○○自懷胎即在上訴人嘉義基督教醫院由上
    訴人戊○○進行產檢，前後產檢計15次，此有已附孕婦健康
    手冊影本可稽，上訴人戊○○身為婦產科主任醫師，自應對
    孕婦詳為各項產前檢查，確保胎兒健康生產順利，且上訴人
    戊○○身為負責醫師就產前檢查所顯示之各項訊息亦應本諸
    專業知識詳細判斷，採取對孕婦及胎兒最安全之生產方式，
    詎上訴人戊○○在歷次產檢為被上訴人之母進行超音波檢查
    時，均對被上訴人之母表示胎兒一切正常，且在被上訴人之
    母於91年11月9日上午9時30分前往上訴人醫院為產前最後一
    次產檢時，上訴人戊○○依超音波診查告知被上訴人之母胎
    兒重量為3,100公克，並稱與第一胎胎兒之體重相同，建議
    自然生產即可，被上訴人之母接受上訴人戊○○建議住進產
    房待產，詎在分娩過程中，胎兒頭部產出時始發現胎兒體重
    超過預期，上訴人戊○○雖使用真空吸胎器將胎兒產出，惟
    因胎兒體重過大在生產過程中造成被上訴人右臂神經叢斷裂
    ，被上訴人目前右臂機能完全喪失，有已長庚醫院診斷証明
    書及出生證明書等影本可稽。又按胎兒如超過4,000公克即
    屬胎兒過重，如以自然生產極容易發生胎兒肩難產現象，被
    上訴人出生時之體重為4,136公克，依超音波合理誤差值為
    15% 之內，是上訴人戊○○明顯在產前最後一次檢查時有預
    見胎兒體重過重之可能，惟上訴人戊○○竟錯估胎兒體重致
    發生肩難產之不幸，且上開容易發生肩難產之危險因子，屬
    於婦產科醫師專業之知識，亦得依科技水準而測知，上訴人
    戊○○接生及產檢過程漏未測知，顯有應注意而未注意之過
    失。
  (二)依目前醫學技術固尚無法在產婦生產前透過超音波精確地預
    測胎兒體重，而進一步決定是否應採剖腹產，惟肩難產之發
    生並不必然是胎兒體重過大 （超過4,500公克），絕多數肩
    難產之胎兒體重均在4,000公克以下，故預防肩難產致胎兒
    手臂神經叢損傷之發生，完全繫乎產科醫師臨床應變採取有
    效處理方式解放卡住的胎兒肩膀，倘若接生醫師未採取有效
    處理方式適時解放胎兒卡住的肩膀，胎兒因生產過程中硬拉
    致手臂神經叢扯斷，接生醫師自難謂無疏失。又依醫學文獻
    目前遭遇肩難產時，接生醫師可採取之有效處理方式以避免
    胎兒手臂神經叢斷裂者計有以下幾種: 在恥骨上方壓迫，
    用手掌根往下壓，前肩可因此被壓動而至恥骨之下，此為「
    Ma zzanti技巧」。將產婦之雙腿從腳蹬上放下來，然後
    屈曲至其腹部上面，因高度屈曲產婦之雙腿，可引致腰薦椎
    角度伸直以及恥骨縫合往上提轉，因而鬆動卡住的前肩，此
    為「McRoberts手法」。在恥骨上方壓迫，使胎兒肩膀在
    母親骨盆內成斜位，此為「Rubin技巧」。將產婦會陰切
    開，應用旋轉胎兒肩膀的方法，此為「Woods螺絲釘式轉法
    」。可試著先娩出後臂，雖可能造成胎兒肱骨骨折，但這
    種傷害通常不嚴重，且癒合後無任何後遺症。如依以上幾
    種方法仍無法順利娩出胎兒，應準備剖腹生產，此時應把胎
    頭轉成正枕前位，再施以穩定壓力把胎頭向陰道裏往上推，
    使胎頭回復到陰道內的位置，此為「Zavanelli手法」。惟
    本件上訴人戊○○醫師在處置上卻係在下面拼命拉又叫護士
    在產婦丙○○上腹拼命壓，並叫產婦丙○○拼命用力，此三
    種過度的力量，硬把被上訴人手臂神經叢扯斷，實乃錯誤之
    處置方式，況且即使在胎頭已娩出發現肩難產時，尚可應用
    「Za vanelli手法」，將胎兒推回陰道內再緊急剖腹產，自
    上訴人戊○○醫師之處置方式顯未採取應變方法以避免被上
    訴人手臂神經叢斷裂之悲劇發生，上訴人身為專業醫師對其
    過失難辭其咎。
  (三)本件接生之治療性醫療行為固無消保法無過失責任規定之適
    用，然衡諸治療性醫療行為，關乎病人之生命、身體及健康
    ，故醫生於實施醫療行為時，自應課予高度之注意義務及結
    果迴避義務，而以目前通常醫師之正當技術水準及注意義務
    為判斷標準，論其有無過失。又本件經向台灣婦產科醫學會
    函詢，該會函覆發生肩難產時之處理程序為：如果產婦脹
    尿，先行導尿把膀胱排空。更大的會陰切開術。把胎頭
    往下拉時，助手要適時的在「產婦的恥骨上沿」施以壓力（
    Suprapubic presure）同時其他的助手要將產婦的下肢往上
    抬起，頂著產婦的腹部（Mc. Roberts Maneuver）。如果
    上述失敗，則試「Woods Screw maneuver」，如轉螺絲一樣
    ，將胎兒的後肩轉180度，使卡住之前肩能得到釋放。如
    果上述皆失敗，非不得已，可以試著將胎兒「前肩的鎖骨」
    弄斷，或將產婦的「恥骨聯合」切開。又依被上訴人於原審
    提出之醫療文獻上記載：不管用那一序列方法，首先，產婦
    應停止用力，且要求兩位助手前來幫忙。過度的胎頭拉力與
    子宮底壓力應避免，持續的母體用力及胎頭下拉，加上子宮
    底壓迫，只有使胎兒前肩卡在恥骨後面更緊，不適切的子宮
    底壓迫，更增加臂神經叢損傷及子宮破裂的危險，在而恥骨
    上施壓法才能使卡在恥骨聯合處的胎兒前肩被壓動而至恥骨
    之下等語。因此，觀之被上訴人之母丙○○之生產過程，上
    訴人戊○○醫生於原審自承：當時生產胎頭出陰道口時，發
    現有卡住之情形，我就用手將胎兒的頭轉動，以尋找比較適
    當的方式產出，並請護士協助壓孕婦腹部讓胎兒能夠通過產
    道，並請護士將產婦雙腳往旁邊拉開，當時發現肩膀卡住時
    並無加大會陰切開，我只有轉動胎頭，等靠近肛門肩膀先出
    來後再往下拉，將另一個肩膀產出來等語；證人袁綺蘋於原
    審亦證述：我與另一名護士及黃醫師一起進入產房，剛開始
    時請產婦用力，胎頭已經出來了，發現肩膀有卡住，黃醫師
    就判斷是肩難產，就請我將產婦的兩隻腳抬高往旁邊拉開，
    另一名護士推產肚子靠近肚臍的地方，黃醫師拉著胎兒的頭
    協助轉位，讓胎兒順利產出等語；證人即被上訴人之母丙○
    ○於原審證述：進產房後醫生有來叫我一直出力，護士小姐
    有上來幫我按肚子上緣，要把小孩推出來，後來醫生有跟我
    說胎頭出來了，叫我用力，要再用力，然後醫生就把胎兒拉
    出來等語，由上述3人所陳可知，當上訴人戊○○醫師發現
    被上訴人之母有肩難產之情形時，其處理程序為叫護士一人
    壓迫產婦靠近肚臍的地方（即子宮底附近），並叫另一名護
    士將產婦兩隻腳抬高往旁邊拉開，並叫產婦繼續用力；由此
    可見，上訴人戊○○於發現被上訴人之母有肩難產情形，不
    但均未採用前開台灣婦產科醫學會所建議之先行導尿把膀胱
    排空、更大的會陰切開術等程序，且上訴人戊○○將胎頭往
    下拉時指示護士一人壓迫產婦靠近肚臍的地方（即子宮底附
    近），並叫另一名護士將產婦兩隻腳抬高往旁邊拉開之手法
    ，亦與台灣婦產科協會所建議：在將胎頭往下拉時，應請助
    手要適時的在「產婦的恥骨上沿」施以壓力Suprapubic pre
    su re）同時其他的助手要將產婦的下肢往上抬起「頂著產
    婦的腹部」（Mc.Roberts Maneuver）之手法完全不符，而
    無法達到鬆開胎兒肩膀之效果，蓋子宮底施壓與恥骨上施壓
    法係屬不同之處置，而子宮底施壓非屬於肩難產之正確處理
    方法會使胎兒前肩與恥骨卡的更緊，然恥骨上施壓法卻可幫
    助發生肩難產之胎兒增加順產之機會，另儘量使孕婦之大腿
    彎曲貼於其「腹部」（非如上訴人戊○○指示往兩旁拉開）
    ，這個姿勢可使薦椎與腰椎的角度變得較為平直，使骨盆向
    孕婦頭側旋轉，而使卡住的胎兒前肩得以鬆脫。再者，上訴
    人戊○○指示助手壓迫子宮底及叫產婦繼續用力之處理程序
    ，核與前開被上訴人所提出之醫療文獻指出：發生肩難產時
    ，首先，產婦應停止用力，並應避免過度的胎頭拉力與子宮
    底壓力，持續的母體用力及胎頭下拉，加上子宮底壓迫，只
    有使胎兒前肩卡在恥骨後面更緊，不適切的宮底壓迫，更增
    加臂神經叢損傷及子宮破裂的危險等語，完全相違。再依上
    訴人所提出之護理記錄亦記載『Dr戊○○協助以VED（真空
    吸引）方式娩出胎頭後，發現肩難產情況後，二位護理人員
    緊急協助合力推產婦之肚子，及產婦腳抬高方式娩出壹男嬰
    』足徵在接生過程中發現肩難產後，上訴人確未採取更大
    會陰切開術在產婦恥骨上沿施以壓力將產婦下肢往上抬
    起頂著產婦腹部嘗試『woods screw maneuver』，如螺絲
    一樣將胎兒的後肩轉180度，使卡住的前肩能得到釋放等正
    確之處理程序，上訴人焉得謂其無過失。
  (四)被上訴人認台灣婦產科醫學會於鈞院本次函查之回覆內容，
    並不可採，其理由如下
  1.該會於原審函詢時稱：「把胎頭往下拉時，助手要適時的在
    產婦的恥骨上沿施以壓力。」但在鈞院函詢時卻稱: 「肩難
    產發生後，一般醫療常規為『腹部加壓』，故此位醫師所作
    之處置符合一般醫療注意之常規。」明顯與發現肩難產時不
    應壓迫子宮底之原則相違，且上訴人戊○○醫師於原審業自
    認「我就用手將胎兒的頭轉動，並請護士協助壓孕婦腹部。
    」，證人袁綺蘋亦稱: 「另一名護士推產婦肚子靠肚臍地方
  」已足徵上訴人戊○○醫師之處置係推產婦腹部而非在產婦
   「恥骨上施壓」，該會於鈞院之函覆內容竟謂上訴人戊○○
    醫師之處置符合醫療常規自有違誤。
  2.該會於原審函詢時稱: 「發生肩難產時之處理程序為先行
    導尿把膀胱排空更大的會陰切開術。」於鈞院函詢時竟稱
    ：「更大之會陰切開或排空膀胱對肩難產並無實質助益」前
    後函覆內容明顯矛盾。
  3.發生肩難產時如接生醫師熟悉技法讓產婦停止用力，在產婦
    恥骨上施壓使卡在恥骨聯合處的胎兒前肩被壓動而至恥骨之
    下，即能順利將胎兒牽引產出不會導致胎兒臂神經叢斷裂，
    此見解業已在國內醫療文獻中（如前述）刊載而成通說，鈞
    院向該會函詢竟稱：「肩難產發生時所用之技法在救助胎兒
    生命，對於是否可避免臂神經叢受損實無法預測。」每一件
    肩難產發生時如接生醫生確有依前述手法接生必能致臂神經
    叢斷裂之發生機率降低，縱有失敗案例發生，如未採取前述
    正確手法而發生胎兒臂神經叢斷裂受損，即應認接生醫師有
    過失。
三、證據：除援用第一審所提證據外，提出最高法院90年度台上
    字第709號、臺灣高等法院87年度上字第151號等民事判決各
    一份；並聲請向台大醫學院附設醫院函詢：一般產婦發生
    胎兒肩難產時，醫師可採取那些處理方式，以避免胎兒手臂
    神經叢斷裂之發生？其成功率有多少？依病歷表本件戊○
    ○醫師於生產過程中有採取那幾種處理方式，以避免胎兒手
    臂神經叢斷裂之發生？依本案例倘戊○○醫師採取將胎頭
    推回陰道內再採取剖腹產，是否能避免胎兒手臂神經叢斷裂
    之發生？倘戊○○醫師於接生過程均未採取任何醫學文獻認
    為可有效避免因肩難產致胎兒手臂神經叢斷裂之技術（手法
    ），戊○○醫師有無疏失？
丙、本院依職權將本件送台灣婦產科協會鑑定。
    理  由
一、本件被上訴人起訴主張：被上訴人之母丙○○自懷胎即在上
    訴人嘉義基督教醫院由婦產科主任醫師即戊○○前後進行15
    次產檢，自應就產前檢查所顯示之各項訊息本諸專業知識詳
    細判斷，採取對孕婦及胎兒最安全之生產方式，詎在歷次產
    檢為被上訴人之母進行超音波檢查時，均當場表示胎兒一切
    正常，並於91年11月9日上午9時30分最後一次產檢時，上訴
    人戊○○依超音波診查告知被上訴人之母胎兒重量為3,100
    公克，並稱與第一胎胎兒之體重相同，建議自然生產即可，
    詎在分娩過程中，胎兒頭部產出時始發現胎兒體重超過預期
    ，上訴人戊○○雖使用真空吸胎器將胎兒產出，惟因胎兒體
    重過大在生產過程中造成被上訴人右臂神經叢斷裂，目前右
    臂機能喪失69.21﹪。顯然上訴人戊○○所提供之醫療服務
    欠缺通常可合理期待之安全性，錯估胎兒體重致發生肩難產
    之不幸，其身為專業醫師對其過失難辭其咎，依民法第188
    、184、193、195等條之規定，上訴人二人應連帶負損害賠
    償責任。退一步言，縱認上訴人戊○○在醫療過程中無過失
    ，惟醫療服務屬提供服務為營業者，均屬消費者保護法（下
    稱消保法）所規範之對象，依消保法第7條第1項之規定「提
    供服務之企業經營者應確保其提供之服務，無安全或衛生上
    之危險。」同法條第3項規定「企業經營者違反前二項規定
    ，致生損害於消費者，應負連帶賠償責任。」上訴人二人亦
    應負無過失連帶賠償責任。因之，被上訴人自得請求下列損
    失及金額：(1)減少勞動能力損失：被上訴人因右臂神經叢斷
    裂已喪失機能，其喪失勞動能力之比例為69.21﹪，依85年
    國民平均所得320,603元計算，被上訴人之勞動年數40年（
    自20歲至60歲），以霍夫曼一次請求扣除中間利息，被上訴
    人計減少勞動能力收入為4,950,129元（計算式如下：32060
    3×0.6921×22.309=4,950,129元）。(2)精神慰撫金：被上
    訴人右臂喪失機能，日後在社會就業、婚姻、生活上之競爭
    力大為削弱，精神上所受之痛苦不言可知，爰請求1,000,00
    0元之精神上慰撫金。以上計得請求之損害賠償總金額為5,9
    50,129元，然被上訴人暫時先請求上訴人賠償3,000,000元
    ，其餘部份予以保留。爰本於侵權行為損害賠償請求權、消
    費者保護法第7條無過失連帶賠償責任等法律關係，求為判
    命上訴人應連帶給付被上訴人3,000,000元，及自本件起訴
    狀繕本送達翌日起至清償日止按年息百分之5計算之利息等
    語（原審僅判決上訴人應連帶給付被上訴人2,800,000元，
    及自92年12月20日起至清償日止，按年息百分之5計算之利
    息，此部分上訴人聲明不服。其餘駁回之訴部分，則未據聲
    明不服。）
二、上訴人則以：現今醫學上對產科即使已有相當進步，但臨床
    上包括用超音波來測量並預估胎兒體重，仍因誤差太大而未
    能有效遏止肩難產的發生，所以新生兒肩難產之預測或預防
    是不可能的。本件上訴人戊○○醫師依超音波檢測顯示胎兒
    頭圍及腳長均在正常值範圍內，參以被上訴人出生時體重4,
    136公克，亦尚未達最新美國產科醫學會研究報告所建議剖
    腹產之體重4,500至5,000公克，故上訴人戊○○醫師在產前
    完全無法預知會出現肩難產之情形，則其當然無法先為任何
    預防之措置。而依93年4月28日修正施行醫療法第82條第2項
    規定：「醫療機構及其醫事人員因執行業務致生損害於病人
    ，以故意或過失為限，負損害賠償責任。」足見醫療行為應
    不適用消保法第7條無過失責任。且退一步言，縱鈞院認為
    前項見解法律上仍有爭執，則依92年1月22日修正施行消保
    法第7條第1項、第7條之1規定（修正前規定於消保法施行細
    則第5條），提供服務企業經營者亦得舉證服務提供時，符
    合當時科技或專業水準合理可期待之安全性，即科技抗辯主
    張免責，亦即被上訴人出生時體重4,136公克，尚未達前開
    最新美國產科醫學會研究報告所建議剖腹產之標準，是被上
    訴人之母丙○○尚無疑似巨嬰症之情形，則上訴人戊○○醫
    師未建議實施計畫性剖腹產，依現今科技或專業水準，既然
    無法預測和預防肩難產，則上訴人自得主張科技抗辯，而免
    除消保法適用。又本件產婦丙○○生產過程中，上訴人戊○
    ○醫師之處置亦無疏失，按產婦丙○○於91年11月9日上午
    10時30分入院，10時46分給予NS 500ml（生理食鹽水），下
    午13時30分開始給予500ml Piton-S 1/2Amp IVpum p（500
    ㏄催生劑，以IVpum p定時每次給予1/2Amp劑量）靜脈注射
    ，此有醫審會鑑定書案情摘要及護理記錄記載可資參照，是
    證人丙○○於入院時，所給予之注射係生理食鹽水，並非催
    生劑，證人丙○○到庭證述應有違誤，當日下午22時20分產
    婦丙○○子宮頸開9公分推入分娩室，22時47分子宮頸全開
    ，黃醫師剪開會陰，22時48分用真空吸引器娩出胎頭後，發
    現肩難產情況約30秒至1分鐘，在兩位護理人員緊急協助合
    力推產婦肚子及產婦腳抬高方式娩出一男嬰，此有證人袁綺
    蘋證述及病歷記載為證。又台灣婦產科醫學會93年11月4日
    台婦醫字第93203號函說明欄第（二）項所列載5種肩難產有
    助於胎兒分娩的處理程序，及國立台灣大學醫學院附設醫院
    93年11月3日校附醫秘字第9300212156號函說明欄第二項第
    （二）點所說明肩難產處理原則，兩者並無二致，僅台灣婦
    產科醫學會函說明較為詳細，然綜合兩份函文內容，審視前
    項上訴人戊○○醫師為產婦丙○○分娩過程，先以真空吸引
    器娩出胎頭，避免胎兒窒息，發現肩難產時，立即請兩名護
    士分別將產婦兩腳抬高往旁邊拉開，及壓孕婦的腹部靠近肚
    臍的地方，由黃醫師拉著胎兒的頭協助轉位，等靠近肛門肩
    膀先出來後再往下拉，將另一個肩膀產出來，完成分娩，此
    完全符合前揭兩份函文處理肩難產之程序，上訴人戊○○醫
    師有何過失可言。況原審囑託行政院衛生署做出鑑定意見認
    為：「本件在產前無法預測和預防肩難產，所以黃醫師在為
    產婦進行產檢及接生過程中，沒有未盡醫學專業注意之疏失
    而導致新生兒右臂神經叢斷裂；參以肩難產的發生不是接生
    技術的問題，如果，這時候沒有婦產科醫師的幫忙，胎兒上
    下不能，加上產婦力竭出血過久，將會造成母子均亡的大悲
    劇！」足見上訴人戊○○醫師對被上訴人之母丙○○所進行
    產檢及接生過程，非但無未盡醫學專業注意之疏失，且透過
    其專業處置，克服肩難產情況，順利產下被上訴人，益徵上
    訴人戊○○醫師並無任何過失。故上訴人不僅於產檢及接生
    過程無過失，亦符合當今之科技要求，從而被上訴人請求上
    訴人二人連帶負損害賠償責任，實無理由等語，資為抗辯。
三、兩造對於被上訴人之母丙○○自懷胎起即在上訴人嘉義基督
    教醫院由婦產科主任及上訴人戊○○前後進行產檢計15次，
    上訴人戊○○在歷次產檢為被上訴人之母進行超音波檢查時
    ，均對被上訴人之母表示胎兒一切正常，且在被上訴人之母
    於生產時之身高為150公分，體重則由50公斤增加為61.5公
    斤，於產檢時均無血糖過高，身體狀況均在正常值內，本次
    生產被上訴人係屬第二胎，其第一胎為順利以自然方式生產
    ，在被上訴人之母於91年11月9日上午9時30分前往上訴人醫
    院為產前最後一次產檢時，上訴人戊○○建議自然生產即可
    ，被上訴人之母接受上訴人戊○○建議住進產房待產，在分
    娩過程中，胎兒頭部產出時始發現胎兒體重超過預期為4,13
    6公克，上訴人戊○○雖使用真空吸胎器將胎兒產出，惟因
    有肩難產之情況，在生產過程中造成被上訴人右臂神經叢斷
    裂，被上訴人右臂神經叢麻痺，機能喪失69.21﹪，已符合
    勞工保險殘廢給付標準表中所指第7級之殘廢等級，而醫學
    上所謂肩難產（Shoulder  Dystocia），一般係指在胎兒頭
    部娩出之後，胎兒前肩無法自然娩出，或在接生者平穩的牽
    引下，也無法順利娩出的緊急狀況。本件被上訴人於產出時
    ，即發生胎兒頭部娩出後，肩部卡住無法自然娩出，屬於肩
    難產等情，並為兩造均所不爭執，復有嘉義基督教醫院被上
    訴人之母丙○○之產檢病歷、長庚紀念醫院嘉義分院被上訴
    人之病歷資料、及孕婦健康手冊等各1份、診斷證明書及出
    生證明書各1紙附卷可稽 （見原審卷第8至11頁），並經原審
    法院依被上訴人之聲請向財團法人長庚紀念醫院函查，該院
    於93年11月19日函覆略以：原告 （指被上訴人）右臂符合勞
    工保險殘廢給付標準表第88項等語，有該院 （93）長庚院法
    字第1259號函文一紙附卷可查 （見原審卷第133頁），堪信
    為實。
四、至本件被上訴人主張上訴人戊○○於發現被上訴人之母丙○
    ○有肩難產情形，未採用現今台灣婦產科醫界所普遍熟知之
    先行導尿把膀胱排空、更大的會陰切開術等，且違反應避免
    繼續叫產婦用力及壓迫產婦子肚臍附近之注意義務，其處理
    程序不符合Mc.Roberts Maneuver方法，而導致被上訴人右
    臂神經叢壓迫受損，顯見上訴人戊○○之接生過程有過失等
    語，惟為上訴人二人所否認，並以前揭情詞置辯。茲本件應
    予審究者厥為：(一)本件醫療行為是否適用消保法第7條無過
    失責任之規定？(二)上訴人戊○○在接生過程是否有過失？亦
    即本件產程是否符合現今台灣婦產科醫界所普遍熟知肩難產
    之處理程序進行？有無符合當今醫療科技或專業水準之要求
    ？(三)上訴人戊○○在產檢過程是否有誤判胎兒體重，致被上
    訴人之母丙○○無從選擇採用剖腹產或其他手術以防止肩難
    產發生之機會？經查：
（一）按消保法於92年1月22日修正公布第7條之1規定「企業經
      營者主張其商品於流通進入市場，或其服務於提供時，符
      合當時科技或專業水準可合理期待之安全性者，就其主張
      之事實負舉證責任。商品或服務不得僅因其後有較佳之商
      品或服務，而被視為不符合前條第一項之安全性。」，及
      醫療法於93年4月28日修正公布第82條規定：「醫療業務
      之施行，應善盡醫療上必要之注意。醫療機構及其醫事人
      員因執行業務致生損害於病人，以故意或過失為限，負損
      害賠償責任。」，而本件被上訴人主張上訴人侵權行為之
      發生時點，均為91年11月9日之前，依據法律不溯及既往
      原則，本件並無上開新法之適用，合先敘明。次按「醫療
      行為適用消費者保護法無過失責任制度，反而不能達成消
      費者保護法第1條所明定之立法目的。是應以目的性限縮
      解釋之方式，將醫療行為排除於消費者保護法適用之範圍
      之列。是本院認將醫療行為適用於消保法，反而違背該法
      明定之立法目的，是縱文義解釋之最可能外延包括醫療行
      為在內，亦應用目的性限縮方式加以排除。從而，醫療行
      為即無消保法之適用，上訴人主張依消保法第7條，被上
      訴人應負無過失責任云云，即非有據。」（最高法院92年
      度台上字第1746號裁定、台灣高等法院91年度上字第215
      號判決參照）且按消保法第2、3、4、7、8及9條之規定，
      均將「服務」與商品併列，視為對等之規範標的，一併適
      用消保法，而依85年12月31日行政院函頒實施之中華民國
      行業標準分類，醫院係歸類於社會服務業中之醫療保健服
      務業，故醫院所所提供之醫療保健行為，亦屬服務之一種
      。然消保法第1條即明確揭示其立法目的在於「保護消費
      者權益，促進國民消費生活安全，提昇國民消費生活品質
      」，又依消保法第2條第1款規定，所謂「消費者」乃指「
      以消費為目的」而為交易、使用商品或接受服務者，著重
      在「以消費為目的」之行為，並非所有「商品交易或服務
      行為」都是消保法所規範之「消費行為」，再參酌辭海所
      載：「消費」乃人類為滿足慾望而使用耗財貨或利用服務
      之謂，故消保法之所欲規範之商品或服務之消費行為，自
      係指為滿足人類慾望而使用耗財貨或利用服務之行為。而
      醫療行為依其目的可分成兩種，其一為「以治療為目的之
      醫療行為」，亦即以治療、矯正或預防人體疾病、傷害、
      殘缺為目的之診察、診斷及治療；或基於診察、診斷結果
      ，以治療為目的所為之處方、用藥、施術或處置等行為。
      另一種則為「非以治療為目的之醫療行為」，其包括實驗
      性醫療行為，例如為追求新的醫療技術、藥品或醫療器材
      所為之試驗治療等，或美容、整形、紋身、變性、隆乳及
      非治療性之人體按摩等。就「非以治療為目的之醫療行為
      」而言，其均屬為滿足人類追求商業利益、愛美、舒適等
      慾望，所為之非必要醫療行為，與一般消費行為無異，固
      有消保法之適用；惟「以治療為目的之醫療行為」，乃係
      保障全體人類健康生存所不可或缺之行為，依醫療法第43
      條規定，醫院診所對「危急」病人負救治義務，另醫師法
      第21條則規定，醫師對「危急」病症有強制診療義務，醫
      師或診所是不能拒絕亟需治療之病人，甚至醫師在情況危
      急時，縱使未經病人同意，亦得實施適當之醫療行為，可
      見此類以治療為目的之醫療行為具有強烈濃厚之醫療倫理
      性，與以滿足人類慾望為目的之消費行為均得自由選擇接
      受與否，本質全然不同，而不得概括歸類於消保法所欲規
      範之消費服務範疇。再者，醫師之診療義務，並非具有完
      全治癒病患病症之義務，而只是依據其症狀盡可能加以治
      療，蓋醫療行為受醫學知識技術之極限，無論如何高明醫
      術，亦有不能治癒者，而且醫療過程存在許多不可控制的
      變數，故極具「不確定性」與「危險性」，此正與消保法
      要求服務提供者確保「服務提供無安全或衛生上之危險」
      一節，顯不相容，在實際上難以適用消保法第7條無過失
      責任之規定。且如果將「以治療為目的之醫療行為」，視
      為一般的消費行為而適用無過失責任主義，將逼使所有的
      醫師採取提供能夠保護自己的醫療服務及措施，甚至拒看
      危險性的病人，或不敢嘗試沒有百分百把握手術，採取「
      防衛性醫療措施」將影響到醫學的進步，且對患者更缺乏
      保障，同時醫師為了保護自己，很多不必要的檢查、檢驗
      、治療和手術都會增加許多，造成醫療資源浪費及醫療費
      用的高漲，增加病人之負擔並危及健保制度之存續，有違
      消保法「保護消費者權益，促進國民消費生活安全，提昇
      國民消費生活品質」之立法目的，故本院考量「以治療為
      目的之醫療行為」之特異性及確保消保法規範目的之實現
      ，認為應以目的性限縮之方式，將「以治療為目的之醫療
      行為」排除消保法之適用。本件上訴人所為之產檢或接生
      係為維持人類健康生存及繁衍後代所不可或缺之醫療行為
      ，而屬以治療、矯正或預防人體疾病、傷害、殘缺為目的
      之診察，自應歸類為「以治療為目的之醫療行為」，故依
      上開裁判與說明，自無消保法之適用。因此，被上訴人主
      張：本件應適用消保法第7條無過失責任之規定云云，不
      足採取，從而被上訴人本於消保法第7條第1項及第3項之
      規定，請求上訴人二人連帶負損害賠償責任，自屬無據，
      不應准許。
（二）按「因故意或過失，不法侵害他人之權利者，負損害賠償
      責任。」民法第184條第1項定有明文。以侵權行為為原因
      ，請求回復原狀或賠償損害者，應就其權利被侵害之事實
      負立證之責言 （參照最高法院19年度上字第38號判例）。
      又按當事人主張有利於己之事實者，就其事實有舉證之責
      任；民事訴訟法第二百七十七條前段定有明文。又主張常
      態事實者，就其事實無庸舉證，主張變態事實者，應就變
      態事實負舉證義務，此為舉證責任分擔原則。再者，主張
      法律關係存在之當事人，僅須就該法律關係發生所須具備
      之特別要件，負舉證之責任，至於他造主張有利於己之事
      實，應由他造負舉證證明（最高法院18年度上字第1679號
      、52年度台上字第518號判例參照）。本件被上訴人主張
      ：上訴人未能事先從胎兒之體重等因素，判斷生產時有發
      生肩難產之情形，而預先採取剖腹生產，於醫療上應有過
      失等語；上訴人則抗辯：產婦發生肩難產，在醫學上屬無
      法預測之事等語。經查，依行政院衛生署醫事審議委員會
      之鑑定意見：「目前絕大多數的肩難產是無法預測和無法
      預防的，超音波檢查估算巨嬰症的準確度實在有限，而根
      據疑似巨嬰症而預先作計畫性的剖腹產不是一個合理的方
      式，在無妊娠糖尿病之懷孕估計體重超過5,000公克的胎
      兒，才建議實施計畫性剖腹產。」此有該衛生署93年9月
      21日衛署醫字第0930218273號函檢具醫事審議委員會第00
      00000號鑑定書一份在卷可稽（見原審卷第62至66頁），
      而依上訴人所提出詹文宗醫師所著之「肩難產的緊急處理
      」及周產期醫學會第66期所刊之「肩難產—美國婦產科學
      院臨床處理原則」所載之內容，亦認為肩難產甚難事先預
      測或預防，應用超音波來評估胎兒體重過大的準確性有限
      ，對疑似胎兒體重過大的所有孕婦實施剖腹產並不適當等
      情，有上開文章在卷足稽（見原審卷第157至166頁）。另
      經原審函詢台灣婦產科醫學會，亦回覆：「肩難產發生前
      之診斷或預測，以目前的醫療水準而言，幾乎是期待不可
      能。」等語，有該醫學會93年11月4日台婦醫字第93203號
      函文一份在卷可稽。是以肩難產在現今科學既是無法預測
      和無法預防的，超音波檢查估算巨嬰症的準確度又實在有
      限之條件下，被上訴人之母又無體重過重或妊娠糖尿病等
      肩難產危險因子，尚難認定上訴人戊○○醫師建議被上訴
      人之母採取自然產方式，有何疏失之處，況且本件被上訴
      人出生時體重為4,136公克，亦未達前開計畫性的剖腹產
      5,000公克之標準，則上訴人戊○○醫師未能預知肩難產
      發生乙事及未建議實施計畫性剖腹，於目前醫療上尚難認
      定有何過失，上訴人此部分之抗辯，為有理由。
（三）又被上訴人主張：上訴人戊○○在接生過程未符合現今台
      灣婦產科醫界所普遍熟知肩難產之處理程序進行，自有過
      失云云，惟為上訴人所否認。查原審檢具本件全部卷證資
      料、嘉基醫院病歷、長庚醫院病歷及Ｘ光片等資料，送行
      政院衛生署醫事審議委員會做出鑑定意見認為：本件在產
      前無法預測和預防肩難產，所以黃醫師 （指上訴人戊○○
      ）在為產婦進行產檢及接生過程中，沒有未盡醫學專業注
      意之疏失而導致新生兒右臂神經叢斷裂等語（見原審卷第
      65頁），即認上訴人戊○○醫師於發現肩難產後之整個接
      生過程，是並無違反現代醫學標準，而認為其無過失。又
      原審法院向台灣婦產科醫學會函詢，雖該會函覆稱：以下
      是「肩難產」可以施行有助於胎兒娩出的處理程序：１、
      如果產婦脹尿，先行導尿把膀胱排空２、更大的會陰切開
      術３、把胎頭往下拉時，助手要適時的在「產婦的恥骨上
      沿」施以壓力（Suprapubic pressure）同時其他的助手
      要將產婦的下肢往上抬起，頂著產婦的腹部（Mc.Roberts
      Maneuver）４、如果上述失敗，則試「Woods Screw mane
      uver」，如轉螺絲一樣，將胎兒的後肩轉180度，使卡住
      之前肩能得到釋放。５、如果上述皆失敗，非不得已，可
      以試著將胎兒「前肩的鎖骨」弄斷，或將產婦的「恥骨聯
      合」切開等語（見原審卷第116頁）；而本院再進一步將
      全部卷證資料、嘉基醫院丙○○病歷及長庚醫院乙○○病
      歷等檢送台灣婦產科醫學會，囑託其就上訴人戊○○為產
      婦丙○○進行產檢及接生過程中，是否有未盡醫療專業注
      意之疏失，而導致被上訴人右臂神經叢斷裂等節予以鑑定
      ，經該醫學會95年3月6日台婦醫字第95022號函覆認為：
      (一)就胎頭已娩出之情況，肩難產通常皆在胎頭出生後，肩
      膀未出前發生，正如威廉氏婦產科教科書P.460所言：．
      ．．，即肩難產至今仍無法預測，故一旦肩難產發生後，
      一般醫療常規為腹部加壓，McRobert Maneuver（即
      兩腳抬高，彎曲向兩旁）, 此用意在使symphysis pubis
      （恥骨聯合部位）與Sacrum（薦骨）變直，以利肩膀之娩
      出，故此位醫師所作之處置符合一般醫療注意常規。(二)肩
      難產之發生乃在於嬰兒之肩膀無法通過恥骨聯合與薦骨之
      最大徑，故若行更大之會陰切開或排空膀胱，並無因果上
      的關係，即排空膀胱和更大之會陰切開對肩難產並無實質
      助益。(三)Mc.Robert Maneuver主要在於使骨盆腔之外口增
      加，故只要是下肢彎曲向上，即是正確之作法，此醫師接
      生方法即是一般婦產科醫師遇到肩難產時，所慣用之方法
      ，並無醫療上之過失。(四)依據威廉氏婦產科學P.461，一
      般產婦發生肩難產時，可利用腰部加壓Mc.Robert Ma
      neuverWood ccorkscrew maneuver等方式（共七種），
      但並無法因這些方式的使用而避免胎兒手臂神經叢斷裂之
      方式，依據1987年Gross此位學者之研究報告（P.462），
      若沒有用腹部加壓法，有77％的嬰兒會有骨頭以及神經之
      損傷，又另外1999年Gherman（P.460）報告指出胎兒臂神
      經叢之損害可能在產痛時或產痛前即發生，因之，肩難產
      時所用之方法乃在救助胎兒之生命，對於是否可避免臂神
      經叢受損，實為無法預測。(五)戊○○醫師所採取之方式乃
      在於救助胎兒的性命，如腹上加壓Mc.Robert Maneuver，
      但再次說明此方法無法避免胎兒神經叢斷裂之情形。(六)依
      一般醫療常規，胎頭娩出後，很難再推回陰道內，再行剖
      腹產，1985年Sandberg報告Earanelli Manerver，即是此
      法，但其報告103個胎兒中8位新生嬰兒出生後死亡，6個
      胎死腹中，10個有腦部受損，並有某些產婦子宮破裂（P.
      462），又根據1981年Hardy對於36位臂神經叢受損之出生
      兒研究，其中2位是經由剖腹產發生，故即使戊○○醫師
      可把胎頭推回，再行剖腹產，亦無法避免神經叢之損害。
      (七)肩難產發生時所用之技法乃在於救助胎兒生命，而非避
      免神經叢之受損，故戊○○醫師所為乃符合一般醫療常規
      等情，有上開函文一份附本院卷足稽（見本院卷第55、56
      頁）。基上可知：(1)肩難產通常皆在胎頭出生後，肩膀未
      出前發生，肩難產之發生乃在於嬰兒之肩膀無法通過恥骨
      聯合與薦骨之最大徑，故若行更大之會陰切開或排空膀胱
      ，並無因果上的關係，即排空膀胱和更大之會陰切開對肩
      難產並無實質助益。參以婦產科醫學會93年11月4日台婦
      醫字第93203號覆函記載：「如果」產婦脹尿，先行導尿
      把膀胱排空，但遍查卷內資料，並無任何證據顯示被上訴
      人之母丙○○於生產之際有尿脹之情形，需要施以該項處
      置，且上訴人戊○○發現肩難產時，胎頭已經娩出，斯時
      如何導尿？又本件分娩完成後，丙○○並未出現陰切嚴重
      裂傷，足見上訴人戊○○於分娩前所施行會陰切開術之範
      圍，已足供完成本件分娩過程，更大會陰切開術，對本件
      而言應無必要。(2)上訴人戊○○發現肩難產時，施用Mc.R
      obert Maneuver之作法，在使骨盆之外口增加，故只要是
      下肢彎曲向上，即是正確之作法。因此，上訴人戊○○醫
      生自承：當時生產胎頭出陰道口時，發現有卡住之情形，
      我就用手將胎兒的頭轉動，以尋找比較適當的方式產出，
      並請護士協助壓孕婦腹部讓胎兒能夠通過產道，並請護士
      將產婦雙腳往旁邊拉開，當時發現肩膀卡住時並無加大會
      陰切開，我只有轉動胎頭，等靠近肛門肩膀先出來後再往
      下拉，將另一個肩膀產出來等語（見原審卷第94至96頁）
      ；證人袁綺蘋亦證稱：黃醫師就判斷是肩難產，就請我將
      產婦的兩隻腳抬高往旁邊拉開，另一名護士推產婦的肚子
      靠近肚臍的地方，黃醫師拉著胎兒的頭協助轉位，讓胎兒
      順利產出等語（見原審卷第97頁），與台灣婦產科醫學會
      所謂「將產婦的下肢往上抬起頂著產婦的腹部」，係指護
      士位於產婦側邊，以右手將產婦右腳抬起，使膝關節彎曲
      ，大腿外張，則大腿自然會頂著（緊貼）產婦腹部，而此
      一動作若立於護士位置觀察，確係將產婦兩腿抬高往旁邊
      拉開，足見證人袁綺蘋在原審所證述伊當時所施行將產婦
      兩隻腳抬高往旁邊拉開之動作，完全吻合Mc.Roberts Man
      euver方法。又證人袁綺蘋證稱另一名護士推產婦的肚子
      靠近肚臍的地方，則該名護士施力點究竟在肚臍上方或下
      方，參照上訴人所提出Mc.Roberts Maneuver的施作方法
      圖示顯示，護士應以左手呈握拳狀，將食指靠近恥骨上緣
      ，並貼近胎兒手臂上肩至手肘間之位置，向下施力，使胎
      兒肩部鎖骨位置得自產婦恥骨鬆脫，並配合醫師拉著胎兒
      的頭協助轉位，讓胎兒順利產出，是台灣婦產科協會所建
      議「沿產婦的恥骨上沿施以壓力」在實際操作上係以腕力
      在胎兒上臂位置施壓，則該名護士必須以觸覺感知胎兒上
      臂位置，在針對該處施壓，而證人袁綺蘋當時僅能從外部
      觀看，輔以前開Mc.Roberts Maneuver的施作方法圖說，
      左手約置於肚臍與恥骨間之腹部上，參以護士在該處施力
      之目的，係為使胎兒肩部鎖骨位置得自產婦恥骨鬆脫，並
      配合上訴人戊○○醫師拉著胎兒的頭協助轉位，讓胎兒順
      利產出，足見當時另一名護士施壓之位置應在肚臍下方，
      始能有效協助胎兒轉位娩出。設若證人袁綺蘋以外之另一
      名護士施力點位於子宮底，持續的母體用力及胎頭下拉，
      加上子宮底壓迫，只有使胎兒前肩卡在恥骨後面更緊，焉
      能輕易鬆脫娩出？足徵該護士之施力點位於約置於肚臍與
      恥骨間之腹部上，而非子宮底，應堪認定。(3)肩難產時所
      用之方法乃在救助胎兒之生命，對於是否可避免臂神經叢
      受損，實為無法預測。上訴人戊○○醫師所採取之方式乃
      在於救助胎兒的性命，如腹上加壓Mc.Robert Maneuver，
      但此方法無法避免胎兒臂神經叢斷裂之情形。足徵被上訴
      人右臂神經叢受傷與上訴人戊○○醫師接生過程並無相當
      因果關係。且即使上訴人戊○○醫師可把胎頭推回，再行
      剖腹產，亦無法避免其右臂神經叢之損害。故上訴人戊○
      ○醫師係採一般醫療常規腹部加壓，Mc.Robert Mane
      uver處理本件肩難產，其所為處置應無不當，至於被上訴
      人右臂神經叢受傷與上訴人所為肩難產之處置方式並無相
      當因果關係，則上訴人戊○○所為符合一般醫學常規，自
      不構成過失。
五、綜上所述，本件上訴人等抗辯本件醫療行為不適用消保法第
    7條無過失責任之規定；上訴人戊○○在檢產接生過程都符
    合當今醫療科技或專業水準之要求，並無何過失，且產程亦
    符合現今台灣婦產科醫界所普遍熟知肩難產之處理程序進行
    等情，依法有據。因之，被上訴人就此部分之請求為無理由
    ，應予駁回，其假執行之聲請亦失所附麗，應併予駁回。原
    審未酌及上訴人主張其對本件肩難產，所為處置應無不當，
    且被上訴人右臂神經叢受傷與上訴人所為肩難產之處置方式
    並無相當因果關係，而准許被上訴人請求上訴人應連帶給付
    被上訴人2,800,000元及法定遲延利息，並准為假執行之宣
    告，自有未洽。上訴人等上訴意旨就此部分指摘原判決不當
    ，求予廢棄改判，為有理由；爰由本院將原判決關於此部分
    予以廢棄改判如主文第二項所示。
六、據上論結，本件上訴為有理由，依民事訴訟法第450條、第7
    8條，判決如主文。
中    華    民    國    95    年    5     月    30    日
                  民事第四庭    審判長法  官  王惠一
                                      法  官  林永茂
                                      法  官  王浦傑
上為正本係照原本作成。
如對本判決上訴，須於判決送達後20日內向本院提出上訴狀，未
表明上訴理由者，應於上訴後20日內，向本院提出理由書（須附
繕本）。
中    華    民    國    95    年    6     月     1    日
                                      書記官  廖英琇
                                                 K


司法院資訊處製作；財團法人民間司法改革基金會備份。
